臺灣高等法院臺中分院刑事判決　　　　99年度上訴字第2389號
上　訴　人　臺灣彰化地方法院檢察署檢察官
被　　　告　0000-0000.
選任辯護人　鄭秀珠律師
上列上訴人因被告妨害性自主案件，不服臺灣彰化地方法院99年
度訴字第478號中華民國99年10月7日第一審判決（起訴案號：臺
灣彰化地方法院檢察署98年度偵字第9517號），提起上訴，本院
判決如下：
    主  文
上訴駁回。
    理  由
一、公訴意旨略以：被告即代號0000-0000A男子（真實姓名年籍
    詳卷）前為告訴人即代號0000-0000女子之公公，竟基於強
    制猥褻之各別犯意，對告訴人為以下猥褻之行為，因認被告
    各次所為，均涉有刑法第224條之強制猥褻罪嫌：
  (一)於95年12月中旬某日，進入告訴人房間內，見告訴人躺在床
    上，即徒手自告訴人腳踝處撫摸至下體，而不顧告訴人之閃
    躲，適告訴人之夫即代號0000-0000C男子開門入內，被告始
    停手離開，以此違反告訴人意願之方式，對告訴人強制猥褻
    得逞。
  (二)於96年5月間某日晚上10時許，進入告訴人房間內，見告訴
    人躺在床上休息，竟上床以一手壓住告訴人雙腳，不顧告訴
    人掙扎反抗，以另一手伸入告訴人睡衣裙襬內，強行撫摸告
    訴人大腿內側近下體處，直至告訴人將被告踢開趁隙跑出房
    間，被告方予罷手，以此強暴之方式，對告訴人強制猥褻得
    逞。
  (三)於98年2月間某日白天，進入告訴人房間內，見告訴人躺在
    床上懷抱小孩哺乳後仍裸露左胸休息，竟上床徒手撫摸告訴
    人左胸，告訴人因懷抱小孩，僅能閃躲並要求被告住手，被
    告仍持續撫摸告訴人胸部，並伸手至告訴人內褲內撫摸告訴
    人下體，直至告訴人掙扎將被告踢落床下，被告始罷手離開
    ，以此違反告訴人意願之方式，對告訴人強制猥褻得逞。
二、按犯罪事實應依證據認定之，無證據不得認定犯罪事實，又
    不能證明被告犯罪者，應諭知無罪之判決，刑事訴訟法第15
    4條第2項及第301條第1項分別定有明文。次按刑事訴訟法上
    所謂認定犯罪事實之證據，係指足以認定被告確有犯罪行為
    之積極證據而言；如未能發現相當證據或證據不足以證明，
    自不能以推測或擬制之方法，以為裁判基礎（最高法院29年
    上字第3105號、40年台上字第86號等判例要旨參照）。又檢
    察官就被告犯罪事實，應負舉證責任，並指出證明之方法，
    刑事訴訟法第161條第1項定有明文，因此，檢察官對於起訴
    之犯罪事實，應負提出證據及說服之實質舉證責任。倘其所
    提出之證據，不足為被告有罪之積極證明，或其指出證明之
    方法，無從說服法院以形成被告有罪之心證，基於無罪推定
    之原則，自應為被告無罪判決之諭知（最高法院92年台上字
    第128號判例要旨參照）。再者，告訴人之告訴，係以使被
    告受刑事訴追為目的，是其陳述是否與事實相符，仍應調查
    其他證據以資審認（最高法院52年台上字第1300號判例要旨
    參照）。末按「被害人之為證人，與通常一般第三人之為證
    人不侔。被害人就被害經過所為之陳述，其目的在於使被告
    受刑事訴追處罰，與被告處於絕對相反之立場，其陳述或不
    免渲染、誇大。是被害人縱立於證人地位具結而為指證、陳
    述，其供述證據之證明力仍較與被告無利害關係之一般證人
    之陳述為薄弱。從而，被害人就被害經過之陳述，除須無瑕
    疵可指，且須就其他方面調查又與事實相符，亦即仍應調查
    其他補強證據以擔保其指證、陳述確有相當之真實性，而為
    通常一般人均不致有所懷疑者，始得採為論罪科刑之依據，
    非謂被害人已踐行人證之調查程序，即得恝置其他補強證據
    不論，逕以其指證、陳述作為有罪判決之唯一證據。」（最
    高法院95年度台上字第6017號判決要旨參照）。
三、證據能力部分：
    按被告以外之人於審判外之陳述，雖不符前4條（即刑事訴
    訟法第159條之1至第159條之4）之規定，而經當事人於審判
    程序同意做為證據，法院審酌該言詞陳述或書面陳述作成時
    之情況，認為適當者，亦得為證據；當事人、代理人或辯護
    人於法院調查證據時，知有第159條第1項不得為證據之情形
    ，而未於言詞辯論終結前聲明異議者，視為有前項之同意，
    刑事訴訟法第159條之5定有明文。查本件在下列判決理由中
    所載被告以外之人在審判外之陳述經援引為證據者（包括書
    面陳述），因檢察官、被告及其辯護人均不爭執證據能力，
    復經本院審酌各該證據作成時之狀態，也認無非法取得之情
    形，並適合作為本案之證據使用，故以上被告以外之人於審
    判外之陳述，自有證據能力。
四、實體方面：
  (一)公訴意旨認被告對告訴人涉有前揭刑法第224條所規定強制
    猥褻等犯行，無非是以告訴人於警詢與檢察官偵查中之陳述
    及證詞、被告於警詢與檢察官偵查中之供述，及卷附之現場
    照片、內政部警政署刑事警察局（下稱刑事警察局）測謊鑑
    定書等為其論據。訊據被告固供承告訴人前為其長媳，而共
    同居住，惟堅決否認有何對其為強制猥褻之行為，辯稱：告
    訴人與其長子間數年來存有離婚訴訟及保護令事件之糾葛，
    其長子曾在告訴人使用之電腦及部落格中發現告訴人疑與其
    他男子之親照片，且告訴人先後所為指訴，諸多嚴重矛盾
    ，不宜以其片面所言即予被告不利之認定；又被告係基層勞
    工，素行良善，無接受盤查詢問之經驗，測謊人員於進行測
    謊前，即已對被告甚感不耐，非存持平之心，故所為鑑定報
    告，難以參採等語，
  (二)本院查：
  1.被告之子即0000-0000C（真實姓名及年籍詳卷）於95年12月
    10日與告訴人結婚，兩人所生之子則於96年12月10日出生，
    此有其等之戶籍資料附卷可稽（見偵查卷第19頁及原審卷之
    證物袋），且依上述戶籍資料所示，告訴人已於99年7月19
    日經法院判決與0000-0000C離婚確定，先予敘明。
  2.又被告與告訴人前為翁媳關係，同住一家，被告與其妻（代
    號0000-0000B）住在2樓，告訴人與其夫住在1樓，告訴人結
    婚生子之日期即如前所述等事實，均為被告所不爭執，且有
    住家照片與平面圖等在卷足參（見偵查卷第13至17頁）。而
    告訴人於檢察官偵查中及原審法院審理時雖指證被告有前揭
    3次犯行（見偵查卷第24至26、103至106頁，原審卷第40至
    44頁），且依卷附刑事警察局測謊鑑定書所示，被告涉嫌撫
    摸告訴人胸部部分，被告與告訴人均因生理圖譜反應欠缺一
    致性，無法鑑判，被告涉嫌撫摸告訴人下體部分，告訴人無
    不實反應，被告則呈不實反應（偵查卷第44至99頁）。然查
    ：
  (1)告訴人於檢察官偵查中雖證稱，被告曾多次予以強制猥褻，
    被告之女即0000-0000D曾聽見告訴人被害時之尖叫聲，被告
    之妻曾見被告從背後抱住告訴人，被告於實行起訴書所載第
    1次犯行時，告訴人之夫走進房間，被告拿錢給告訴人之夫
    ，當作沒事走出去，被告於實行起訴書所載第3次犯行後，
    告訴人曾告知其夫等語（見偵查卷第25、104至106頁），惟
    然被告之女、被告之妻、告訴人之夫於警詢、檢察官偵查中
    及原審法院審理時，均否認告訴人上開指證為真（見偵查卷
    第9至12、113至115頁，原審卷第80至85頁），檢察官亦未
    舉證證明尚有他人親見，則前揭公訴意旨所稱被告涉嫌3次
    強制猥褻等犯行，即無任何現場之目擊證人可補強上開告訴
    人之指證屬實。
  (2)有關前揭公訴意旨所稱被告第1次犯行之部分，告訴人固於
    檢察官偵查時證稱：「問：妳是否可記得被告有摸妳胸部、
    下體的具體時間？答：...我結婚後第4天，約在95年12月中
    旬時，我在睡覺，被告要拿錢進來給我先生，我先生不在，
    被告伸手進我棉被摸我下體，被告當時一進我房間，我就醒
    過來了，所以他摸我時，我就是清醒的，而且我的眼睛有張
    開，他從我的腳摸上來，摸到我下體，我有閃躲，並把棉被
    掀開，被告的手有要繼續伸過來摸我的動作，但還沒有摸到
    我，剛好有開門的聲音，我先生就走進來，被告就拿錢給我
    先生當作沒事走出去了。問：被告要再摸妳是如何動作？答
    ：我閃開後，被告的手又伸過來往我大腿、下體的方向」等
    語（見偵查卷第104頁）；復於原審法院審理中再證稱：婚
    前被告就有一次以手碰到告訴人胸部，碰到後馬上移走，讓
    告訴人覺得不舒服，之後告訴人就儘量不在被告身邊等語（
    見原審卷第43頁反面至第44頁正面）。惟其此等陳述，均為
    被告所嚴詞否認，且顯非僅以卷附之現場照片數紙，即得佐
    證為真，故檢察官所起訴被告有於95年12月中旬某日，進入
    告訴人房間內，而對告訴人強制猥褻之行為，其犯罪嫌疑實
    有不足。
  (3)檢察官所起訴被告涉嫌第2次對告訴人為強制猥褻之部分，
    雖有告訴人於檢察官偵查時證稱：「問：被告摸妳下體幾次
    ？答：...我96年4月左右懷孕，在我懷孕期間被告只摸過我
    下體1次，是在96年5月份某天晚上10點多，在我們吃過母親
    節聚餐回家後，在我房間，我當時正在換裙式睡衣，有鎖門
    ，換完後，我將鎖打開，門還是關著的，我躺在床上要休息
    ，腹部有蓋著小被子，被告走進來拿東西放在桌上，走到和
    式的床邊，爬上床去，用手壓住我的雙腳，我坐起來要掙扎
    ，他用另外一隻手伸進我睡衣裙襬摸我大腿內側靠近下體的
    地方，我雙腳亂踢，踢到他的膝蓋，他差點往後倒，我趁機
    跑出去」等語（見偵查卷第105頁）。然承前所述，告訴人
    此次指訴之情節，仍無其他目擊證人或適合之佐證得予補強
    至一般人均能信屬實在之程度，即無從遽為被告不利之判斷
    。
  (4)公訴意旨所指被告涉嫌第3次對告訴人強制猥褻之部分，告
    訴人於檢察官偵查中係證稱：「問：被告摸妳下體幾次？答
    ：...另一次是在98年2月間，因為這次我和我先生大吵，所
    以我記得，這次是我白天在房間躺著親餵母奶睡著了，被告
    走進來房間，我醒過來，當時我的左胸部裸露，被告伸手摸
    我左胸，我有閃開，但我抱小孩沒辦法撥開他的手，被告摸
    了一、二分鐘後我有告訴他不要這樣，他說外面沒有人沒關
    係，還是繼續摸，之後他的手順著我的身體往下摸到我下體
    ，伸進我內褲摸我下體，我不敢太大聲，怕吵到小孩，但有
    用腳踢他，他還是繼續摸，最後我把他踢下床，被告的碰撞
    聲吵到小孩，小孩在哭，他才跑出去」等語（見偵查卷第10
    5至106頁）；復於原審法院審理時證稱：其曾因子宮外孕動
    手術，該次是於98年2月20日左右就診拿藥之5、6天前遭被
    告猥褻等語（見原審卷第42頁反面至第43頁正面）。然告訴
    人係於98年2月6日撥打電話至柯助伊婦產科診所，主訴下腹
    疼痛，該診所於電話中建議直接到財團法人彰化基督教醫院
    （下稱彰化基督教醫院）就診，並經彰化基督教醫院於98年
    2月7日確診為子宮外孕，同日住院接受手術，於98年2月9日
    出院等事實，有柯助伊婦產科診所99年7月9日函、彰化基督
    教醫院99年9月8日函及病歷影本資料等在卷足憑（見原審卷
    第59至60、105頁及證物袋），爾後於當月則無子宮外孕之
    相關就醫病歷。故告訴人所稱子宮外孕動手術一事，期間應
    在98年2月7日至9日間，而非98年2月20日左右。則其指訴之
    事實如果真正，被害日期亦應係98年2月7日往前回溯約5至6
    天，即98年2月1日或2日，縱至遲由98年2月9日回溯5至6天
    ，亦應發生於98年2月3日或4日。惟參被告提出之考勤表所
    示，被告於98年2月1日、2日、6日均上午8時左右上班簽到
    ，下午5至6時左右下班簽退，於98年2月3日、4日、5日亦係
    上午8時左右上班簽到，而於晚上9時餘下班簽退（見偵查卷
    第34頁正面）；且上開卷附之考勤表確係「興宗輝五金有限
    公司」所提供給員工打卡者，其真正無誤，並非違法所取得
    之證據等情節，亦經該公司負責人之子李育浚於本院審理時
    到庭結證無誤（見本院卷第123頁反面至124頁）。則準此以
    解，被告是否果有如告訴人所指證於98年2月間某日白天，
    進入告訴人房間內予以強制猥褻，即不無疑義。遑論上開告
    訴人所指稱被告之第3次犯行，同無其他適合之佐證可憑，
    致未可擅斷被告必有此部分罪嫌。
  (5)關於刑事警察局就本件所為測謊結果之部分，依卷附之測謊
    鑑定書所載，固認被告就有無撫摸告訴人下體之回答，呈不
    實反應。但告訴人指訴之被害日期依序為95年12月、96年5
    月、98年2月間，彼此相隔時間甚久，距離測謊鑑定日期，
    短則近1年，長則已3年有餘，則鑑定結果能否不受時間因素
    及被告記憶所干擾，恐一般人均不免有疑。其次，告訴人所
    稱3次被害之事實，時間相隔甚久，顯係分別獨立之事實，
    在告訴人與被告各執一詞之情形下，當應就其所陳各次受侵
    害之情節，逐一分別加以檢驗其證據充足與否，故其測謊之
    鑑定結果應能滿足上述條件，始有證據價值。但本件告訴人
    受測之問題為「(一)他有沒有摸妳的胸部？(二)本案，他有沒有
    摸妳的胸部？(三)他有沒有摸妳的下體？(四)本案，他有沒有摸
    妳的下體？」，另被告受測之問題為「(一)你有沒有摸她的胸
    部？(二)本案，你有沒有摸她的胸部？(三)你有沒有摸她的下體
    ？(四)本案，你有沒有摸她的下體？」（偵查卷第45頁反面、
    第47頁反面），其問題之設計仍嫌空泛，而不精確，實無法
    決定可資為其中哪1次或哪幾次被訴犯行之補強證據。況刑
    法第224條規定之強制猥褻罪，須行為人以強暴、脅迫、恐
    嚇、催眠術或其他違反本人意願之方法，而對被害人實施猥
    褻之行為，始足當之；但上述測試所得結果，僅為有無觸摸
    乙節之問題而已，至於該第224條所規定之其他構成要件部
    分，顯非可為上開測謊鑑定之結果予以涵攝在內，亦即被告
    於觸摸之行為外，是否亦足以該當刑法第224條所規定之其
    餘構成要件，誠非前述測謊鑑定結果所可釋疑。職是之故，
    本件測謊鑑定結果洵不足成為告訴人前開指證遭被告分別強
    制猥褻共3次之合適佐證，應予辨明。
  (三)從而，原審對於檢察官所為舉證存有合理懷疑，認不足以斷
    定被告果有對告訴人強制猥褻共3次等犯行，遂基於罪疑唯
    輕，諭知被告無罪之判決，核無不合，應予維持。
  (四)檢察官雖不服原審對被告所為無罪之判決，而提起上訴，理
    由略以：「1.按證人之陳述，如有前後不符，或相互歧異時
    ，究竟何者為可採，法院仍得本於自由心證予以斟酌，非謂
    一有不符或矛盾，即應認其全部不可採信。本案原審判決雖
    認證人即告訴人代號0000-0000女子就其指稱遭被告開始猥
    褻之時間，究係婚前抑或婚後雖有出入，然第一次強制猥褻
    犯行終不在本案審理範圍內，況告訴人於警詢時並未精確指
    稱開始遭被告強制猥褻乙節，可能之原因尚多，或因不諳法
    律規定未能完整陳述，或顧及家庭和諧、或恐遭被告要脅報
    復（取回聘金）等等，尚難以此未完足之陳述，遽為認定其
    後所述非可採。再者，告訴人於審理亦已針對此出入做出說
    明（見99年6月23日審理筆錄第10頁）。是原審自不得以此
    歧異作為嗣後不採告訴人其餘證述之理由，認告訴人受害反
    應不合常理，而為有利於被告之認定。2.查本案證人均與被
    告屬配偶及直系血親，常情本無期待渠等做出不利於被告證
    述之可能，又查告訴人欲與證人即被告之子0000-0000C離婚
    ，係因證人0000-0000C時常辱罵、毆打告訴人，且受被告長
    期猥褻，告訴人不堪忍受，身心俱疲，始向彰化地方法院提
    起保護令申請、及離婚之訴（此亦經彰化地方法院98年家護
    字第695號裁定核發保護令、99年度婚字第193號判決准予離
    婚在案，）等情，是致告訴人於本案審理感到無助孤立無語
    問天，對於若干遭侵害之情節當庭啜泣無法應訊等情（見上
    開筆錄第12頁），故綜合告訴人於審理中全部證述內容以及
    應訊態度，應是陰影難以磨滅而不願再回想當初遭猥褻之經
    過，始為前開回答，更不應以被害人受創傷之態度而做出對
    被告有利之認定，是告訴人之證述應屬可採。再者，檢察官
    因認告訴人疑受有上開性侵害創傷後症狀，而向原審聲請『
    創傷鑑定』，以查明告訴人是否確有受害情事。無奈原審竟
    認告訴人能就被害過程『侃侃而談』予以駁回檢察官之聲請
    ，認定事實似嫌率斷。3.查證人0000-0000C於審理時證述其
    於98年2月間，白天很少在家，有時白天要開車，晚上也要
    開車等語（見99年8月20日審判筆錄第13頁），又於偵查時
    證述伊平常上班時間為早上9點半至晚上9點半等語（見偵卷
    第114頁）。可見證人0000-0000C為了生活早出晚歸，大部
    分時間均不在家，獨留告訴人在家等情。衡情被告若欲侵害
    告訴人，時間可謂相當充裕，而原審雖依柯助伊婦產科診所
    回函、彰化基督教醫院函文病歷及被告提出之98年2月份考
    勤表，而認起訴書所載第三次強制猥褻犯行時間被告應在上
    班，而為有利於被告之認定。然該考勤表係被告自行提出，
    其真實性已有可疑，況告訴人指稱之時間亦為大概之記憶，
    是原審立論依據已失精確，是其結論自難令人干服。4.按測
    謊鑑定，因其結果未具有全然之準確性，固不得採為判決之
    唯一及絕對之依據；惟該項鑑定係依一般人在說謊時，會產
    生遲緩、緊張、恐懼、不安等心理波動現象，乃以科學方法
    ，由鑑定人利用測謊儀器，將受測者之上開情緒波動反應情
    形加以紀錄，用以判別受測者之供述是否真實。故測謊鑑定
    ，倘鑑定人具備專業之知識技能，所測試之問題及其方法又
    具專業可靠性時，該測謊結果，如就否認犯罪有不實之情緒
    波動反應，仍非不得供為有罪判決之參考(最高法院93年度
    台上字第327號判決參照)。本件被告經送往測謊結果，關於
    撫摸告訴人下體部分呈『不實反應』，反觀告訴人經測試結
    果，並『無不實』反應。此一測謊鑑定，乃對被告及告訴人
    雙方面均加以施行，其證據能力或證明力顯非得輕易加以排
    除。又補強證據並非以證明犯罪構成要件之全部事實為必要
    ，若得以佐證證人供述所見所聞之犯罪非虛構，能予保障所
    供述事實之真實性，即已充分，且與被告部分之供詞為綜合
    判斷，若足以認定犯罪事實者，仍不得謂其非屬補強證據，
    最高法院95年度台上字第4219號及90年度台上字第1663號判
    決可資參照。是告訴人就遭被告強制猥褻之事實，既經其在
    警詢、偵查及審理中陳述明確，並有測謊鑑定書在卷可稽，
    均足以補強告訴人之證述，原審所認，非無誤會。」等語。
    然查：
  1.本案經本院向臺灣彰化地方法院調取該院98年度家護字第69
    5號即告訴人與其夫間之民事通常保護令事件卷宗，及99年
    度婚字第193號即告訴人與其夫之離婚事件卷宗（見本院卷
    第82、83頁），而均加以審核後，並未見有其他適合之事證
    可以佐認被告確有前揭告訴人所指稱強制猥褻共3次等犯行
    。
  2.又有關被告於偵查中所提出之考勤表部分，亦經本院傳喚證
    人李育浚到庭，而證明該考勤表本身及所顯示被告於各該日
    期打卡上班之情形俱屬無誤，有如前述，於此不再贅論。
  3.至告訴人是否罹有重大創傷症候群？如有，係何時罹患？又
    係何原因導致罹患？等問題，經本院囑由財團法人彰化基督
    教醫院對告訴人施以鑑定後，據該院函覆本院之鑑定結果為
    ：「鑑定時個案意識清醒，自述於民國98年逃家，原生家庭
    即建議患者看診（主因為常關在家裡，不敢出去工作），民
    國99年9月認識目前丈夫，約12月丈夫亦建議患者就診，主
    因為自傷及有傷人的傾向，以憂鬱症狀為主，後於署立彰化
    醫院就診；個案主訴就醫的原因為心情低落、害怕、疑神疑
    鬼。個案稱約5年餘前結婚數月，即因受猥褻而心生畏懼。
    但個案長期的行為模式即以依賴為主，外出工作的社會功能
    亦不穩定（個案於前段婚姻時，其為何無法於服飾店久做的
    原因前後不一致，初問時表示是因為家人不允許，後再談及
    又提到工作表現不佳，店長不讓個案再做下去），此類表現
    較類似長期慢性憂鬱，再依個人發展史來看，亦懷疑有依賴
    型或憂鬱型人格傾向，但與典型創傷後壓力反應較不符合。
    綜合鑑定會談、心理社會測驗評估，傾向認為個案診斷為憂
    鬱症、有憂鬱型人格傾向，但不認為個案有創傷後壓力症候
    群。」等情，有該院精神鑑定報告書1份在卷可參（見本院
    卷第103至109頁）。此項調查之結果，顯亦無補強告訴人前
    揭指證之效果。
  4.而除本院上開所為各項調查外，檢察官之其餘上訴理由，實
    仍無足補強告訴人之指證至可為被告有罪認定之程度，此再
    參見前開本院何以未能形成有罪心證之理由，已甚明確。
  5.綜上所陳，案經檢察官提起上訴，並由本院再為以上其他各
    方面之調查後，仍未見有適合之補強證據足以擔保告訴人之
    指證至無所合理懷疑之程度，即無從推翻原判決而改為被告
    有罪之判斷。故本件上訴，尚無理由，應予駁回。
據上論斷，應依刑事訴訟法第368條，判決如主文。
本案經檢察官王清杰到庭執行職務。
中    華    民    國   100    年    12    月    29    日
            刑事第九庭  審判長法  官  劉  登  俊
                              法  官  陳  宏  卿
                              法  官  莊  深  淵
以上正本證明與原本無異。
檢察官得上訴，上訴之理由以刑事妥速審判法第9條第1項所規定
之3款事項為限。
如不服本判決應於收受送達後十日內向本院提出上訴書狀，其未
敘述上訴之理由者，並得於提起上訴後十日內向本院補提理由書
（均須按他造當事人之人數附繕本）「切勿逕送上級法院」。

                              書記官  陳  振  海

中    華    民    國   100    年    12    月    29    日